【裁判字號】    88,上易,141
【裁判日期】    890919
【裁判案由】    履行契約等
【裁判全文】
臺灣高等法院高雄分院民事判決      八十八年度上易字第一四一號
      上  訴  人    丙○○
      訴訟代理人    孫志鴻律師
      複代  理人    徐萍萍律師
      被  上訴人    甲○○    .
                    乙○○    .
      共      同
      訴訟代理人    鄭和傑律師
                    陳清朗律師
                    蘇新竹律師
                    謝依良律師
右當事人間履行契約事件，上訴人對於中華民國八十八年八月三十一日臺灣高雄地方
法院八十六年訴字第二七二九號第一審判決提起上訴，本院判決如左：
      主      文
上訴駁回。
第二審訴訟費用由上訴人負擔。
      事      實
甲、上訴人方面：
一、聲明：求為判決：
  (一)原判決廢棄。
  (二)被上訴人在第一審之訴駁回。
  (三)第一、二審訴訟費用由被上訴人負擔。
二、陳述：除與原判決書記載相同者，予以引用外，補稱：
  (一)系爭土地原為上訴人之父蘇萬裕所有（後以贈與為原因移轉登記為上訴人所有）
    ，而與被上訴人甲○○、乙○○及訴外人蘇清雄等兄弟（分別為同段二六七之一
    號、二六七之二號及二六七之三號『後以買賣為原因移轉登記為被上訴人甲○○
    所有』）依序毗鄰而居，因當時無路通行，被上訴人遂於七十三年五月十八日與
    上訴人之父蘇萬裕訂定「覺書」（惟於本件訴訟前上訴人並不知情），約定「．
    ．．同意該等地北邊由東至西讓出約八、九厘及二六八之五地號土地，蘇萬裕與
    乙○○共有，配合三分之一額，共寬五米，一同作為通道使用．．．」，後被上
    訴人為彌補上訴人之父未能使用系爭土地之損失，同意將彼此界址往後延展。
  (二)被上訴人甲○○於八十六年十一月十一日前往上訴人之父蘇萬裕家中，表示索回
    當初同意延展之該部分土地、上開「覺書」即應為終止（上訴人併曾於前呈爭點
    整理狀為終止契約之意思表示），上訴人非契約當事人，自不受其拘束。
  (三)按系爭「覺書」中約定系爭土地作為道路使用，探求契約當事人之真意，且查契
    約中並無關於租金之約定，另內容又載「．．．但無任何一人同意絕不得提供該
    五筆土地外第三者『使用』．．．」等語云云，又非「轉租」之意，顯見系爭「
    覺書」性質應屬無償之使用借貸契約無訛，被上訴人延展土地係補償上訴人未能
    使用系爭土地之損失，乃基於衡平原則而來，並非被上訴人使用系爭土地之對價
    ，更何況被上訴人延展之土地與系爭土地並不成對價關係，因之，原審判決認「
    覺書」係屬租賃性質，顯有誤謬之處。
  (四)退萬步言，縱認系爭「覺書」為租賃性質，惟被上訴人甲○○於八十六年十一月
    十一日已表示索回其延展之該部份土地，而依民法第二百六十四條「因契約互負
    債務者，於他方當事人未為對待給付前，得拒絕自己給付」之規定，被上訴人違
    反延展土地之約定至為明顯，上訴人依法自得拒絕給付，再者，依租賃契約係雙
    務契約之性質，被上訴人既拒絕給付，上訴人主張終止契約洵為有據，契約既為
    終止，上訴人自無提供系爭土地供被上訴人使用之義務。
  (五)系爭「覺書」並非上訴人所訂定，且於本件訴訟前確不知情，故縱承受系爭土地
    而為該地之所有人，理應不受「覺書」約定之限制。
  (六)系爭土地上之鐵柱及鐵鍊並非上訴人裝設，故無故意阻礙系爭土地使用之行為，
    更何況契約業已終止，被上訴人並無使用系爭土地之正當權源，上訴人雖為系爭
    土地之所有人，亦無除去系爭土地上工作物，提供無礙通行之道路供被上訴人等
    使用之義務。
  (七)被上訴人甲○○曾於八十六年十一月間表示取回延展之該部分土地，故縱認「覺
    書」係雙務契約，且係對待給付之租賃關係（事實上覺書中並未約定被上訴人有
    對待給付之義務，足見其性質乃無償之使用借貸契約無誤），該契約亦因被上訴
    人前開不為對待給付之表示而終止，其嗣後又請求使用系爭土地，自無理由。
三、證據：除援用於原審所提證據外，另聲請勘驗現場。
乙、被上訴人方面：
一、聲明：求為判決如主文所示。
二、陳述：除與原判決書記載相同者，予以引用外，補稱：
  (一)按被上訴人及上訴人之父蘇萬裕與訴外人蘇洪仙花、蘇清雄於民國七十三年三月
    間共同購買座落高雄縣路竹鄉二六七、二六七之一、二六七之二、二六七之三等
    四筆土地，並於同年四月三日完成移轉登記。因上揭三筆土地均登記為持分共有
    ，造成許多不便，而為解決此種不便。又於七十三年四月十三日分配該三筆土地
    ，由蘇萬裕單獨取得二六七號，甲○○取得二六七之一號，乙○○取得二六七之
    二號土地，蘇清雄取得二六七之四號土地（後轉賣乙○○），並於同年五月五日
    完成登記。以上事實有卷附土地登記簿謄本可稽。嗣因該四筆土地，除蘇萬裕分
    得之二六七號土地有面臨道路外，其餘之二六七之一、二六七之二、二六七之三
    號土地則為袋地，無法與周圍道路為適宜之聯絡。為解決此袋地通行問題，於是
    在七十三年五月十八日才由四位兄弟共立覺書，於每筆土地之北側各留五米寬之
    道路，以供彼此通行。此為立覺書之原委。
  (二)次查覺書簽訂後，為補償蘇萬裕提供通行道路之代價（按其土地原即面臨道路）
    ，乃由與蘇萬裕土地相鄰之甲○○提供二六七之一號土地內之六十坪土地供蘇萬
    裕耕作使用。而乙○○則為補償甲○○提供六十坪土地與蘇萬裕之損失，乃又提
    供與甲○○土地相鄰之二六七之二號土地內之四十五坪土地與甲○○耕作使用。
    此種甲○○、乙○○輾轉補償之事實業經上訴人於原審書狀內與  鈞院書狀所自
    認。（參見一審八十七年二月十一日上訴人之答辯狀及  鈞院八十八年十二月廿
    四日上訴理由狀）。顯然就甲○○提供與蘇萬裕之代價（六十坪土地），有四十
    五坪土地係由乙○○所提供。而乙○○所以願提供上開四十五坪土地則為取得通
    行二六七號土地之權利。依覺書內容蘇萬裕願將系爭五米寬之土地作為永久通路
    ，且依上述，甲○○與乙○○確有共同提供六十坪土地與蘇萬裕之事實，足見兩
    人通行系爭土地係有對價，雙方應有租賃關係灼然至明，上訴人主張為「使用借
    貸」，自非可採。雖乙○○係提供與甲○○而非直接提供與蘇萬裕，此乃乙○○
    土地與蘇萬裕土地未相鄰所致。但乙○○既有共同支付通行系爭土地之代價（即
    租金）如前述，自不得據此而否定蘇萬裕與乙○○間之租賃事實。蘇萬裕、甲○
    ○、乙○○既有租賃關係存在。則縱使蘇萬裕將土地移轉與上訴人，依民法第四
    百二十五條第一項規定，上訴人仍有依覺書約定提供原判決附圖所示土地供被上
    訴人通行之義務。上訴人主張其非覺書之契約當事人，該覺書對他不生效力等情
    ，實不足採。
  (三)上訴人主張被上訴人甲○○於八十六年十一月十一日前往上訴人之父蘇萬裕家中
    索回延展之土地，被上訴人否認之。按被上訴人甲○○及乙○○於鈞院勘驗現場
    時，已表示願依覺書內容提供土地供上訴人使用，且願出資修築五米柏油路面及
    移走上訴人土地之水井等情，有筆錄可稽。顯然被上訴人有履行覺書內容之意願
    甚明，自無索回前所提供土地之理，上訴人之主張有違常理，應不足採。另上訴
    人又主張系爭土地四周環境丕變，已屬情事變更，且系爭土地旁邊有通路可供通
    行云云。惟系爭土地旁並無任何通路，可與外界相通，業經  鈞院勘驗屬實，顯
    然上訴人之主張與事實不符。且系爭土地四周情況仍與立覺書時相同，被上訴人
    之土地應有通行上訴人土地之必要。
三、證據：除援用於原審所為立證方法外，另聲請勘驗現場。
      理      由
一、本件被上訴人主張系爭坐落高雄縣路竹鄉○○○段二六七號土地原係上訴人之父
    蘇萬裕所有，而於八十二年四月十五日因贈與而移轉登記給上訴人，而同段二六
    七之一地號為被上訴人甲○○所有，同段二六七之二地號為被上訴人乙○○所有
    ，同段二六七之三原係訴外人蘇清雄所有，而於七十七年四月十三日出賣與被上
    訴人乙○○，上開四筆土地依序相毗鄰，上訴人之父蘇萬裕與被上訴人甲○○、
    乙○○及當時二六七之三號之土地所有權人蘇清雄等四人於七十三年五月十八日
    簽訂覺書，均同意於各人土地北側留一寬度五米之道路，任何一方不得因私見或
    糾紛將之阻塞而影響通往，日後如發生買賣者亦應遵照履行等情，而覺書簽立後
    ，各當事人依約留設五米道路，供兩造通行。又被上訴人為補償蘇萬裕提供通行
    道路之代價（因其所有系爭土地即面臨道路），乃由與蘇萬裕土地相鄰之被上訴
    人甲○○提供二六七之一地號土地內之六十坪土地供蘇萬裕使用。另被上訴人甲
    ○○則為補償被上訴人甲○○提供六十坪土地與蘇萬裕使用之損失，而又提供與
    被上訴人甲○○土地相鄰之二六七之二地號土地內之四十五坪土地與被上訴人甲
    ○○使用，詎八十六年間，上訴人將系爭二六七地號土地出租與曜伸公司（被上
    訴人已於審理中撤回對曜伸公司之起訴）堆放所生產之鐵絲器材，而曜伸公司竟
    將鐵線等器材放置於五米寬之通路上，且於通路口加裝鐵鍊，致被上訴人等無法
    通行該五米通路，雖經被上訴人多次催促曜伸公司及上訴人出面解決，均置不理
    ，上訴人更揚言將廢止該通路。雖其後曜伸公司已於租賃契約到期後，將五米通
    道上之器材搬遷，惟系爭土地上仍留有鐵柱及鐵鍊，上訴人迄今仍不除去鐵柱及
    鐵鍊，爰依據覺書契約之法律關係提起本訴等語。
    上訴人則以：上訴人之父蘇萬裕與被上訴人甲○○、乙○○及訴外人蘇清雄係兄
    弟，於七十三年間共同購買高雄縣路竹鄉○○○段二六七、二六七之一、二六七
    之二、二六七之三地號土地，並毗鄰而居，因當時無路通行，遂約定上訴人所有
    土地之一部分供被上訴人等通行，而被上訴人等亦為補償上訴人之損失，遂亦同
    意將彼此之界址往後延展，增加上訴人之使用面積，作為補償，多年來雙方皆依
    約行事，相安無事。詎料，被上訴人甲○○竟於八十六年十一月十一日下午六時
    ，前往上訴人之父蘇萬裕家中，強烈表示索回覺書中雙方約定延展互換之地，被
    上訴人顯係違約在先。今被上訴人既違約在先，將約定之延展土地收回，上訴人
    自得依法抗辯。況當初約定係無償作為道路使用，惟今人事已非，四周環境丕變
    ，自屬情事變更，且前開四筆土地，皆有道路通往，已無需系爭土地作為道路用
    地，使用目的顯已完畢，被上訴人之訴，顯無理由，又今因情事變更，系爭土地
    已無作為道路之必要，且上訴人亦非覺書立約人，自不受其拘束，被上訴人主張
    後手權利，不得優於前手云云，顯屬權利濫用等語資為抗辯。
二、經查：被上訴人主張系爭土地原為上訴人之父蘇萬裕所有，於八十二年四月十五
    日以贈與為原因移轉為上訴人所有，又系爭土地與同段二六七之一、二六七之二
    、二六七之三地號依序毗鄰，同段二六七之一、二六七之二、二六七之三號土地
    於七十三年五月間土地分別為被上訴人甲○○、乙○○及訴外人蘇清雄所有 (另
    於七十七年四月十三日以買賣為原因移轉登記為被上訴人乙○○所有) ，上訴人
    之父蘇萬裕及被上訴人及訴外人蘇清雄乃於七十三年五月十八日訂立覺書，同意
    約定二六七、二六七之一、二六七之二、二六七之三地號土地各人所有土地之北
    邊由東至西讓出約八、九厘及二六八之五地號土地係上訴人之父蘇萬裕及被上訴
    人乙○○共有配合三分之一額，共寬五米，一同作為永久通道使用，任何一人不
    得因私見或糾紛將之阻塞而影響通往，而被上訴人為補償蘇萬裕提供通行道路之
    代價，乃由與蘇萬裕土地相鄰之被上訴人甲○○提供二六七之一地號土地內之土
    地六十坪供蘇萬裕使用，另被上訴人乙○○則為補償被上訴人甲○○提供六十坪
    土地與蘇萬裕之損失，而又提供與被上訴人甲○○土地相鄰之二六七之土地內之
    四十五坪土地與被上訴人甲○○使用等情，有土地登記簿謄本及兩造均認係真正
    之覺書一件，上訴人所提之現場圖一份附卷可稽，並為上訴人所不否認（見原審
    卷第七頁至第三十五頁，本院卷第三十九頁、第一六一頁），堪信被上訴人之主
    張為真實。
三、按租賃者，謂當事人約定，一方以租與他方使用、收益，他方支付租金之契約，
    民法第四百二十一條第一項定有明文。而租賃契約與使用借貸契約之區別，一以
    支付租金為要件，一以無償使用他人之物為要件，契約成立後，一方自他方受有
    報酬者，縱其報酬不稱租金，亦係租賃契約，而非使用借貸契約。又約定交互相
    使用土地，並非無償，不能認為使用借貸，又未約定移轉土地所有權，亦不能認
    為互易，衡其性質應屬互為租賃（參閱最高法院四十三年度台上字第六五二號、
    七十七年台上字第四一０號判決），又在租賃關係存續中，承租人對於取得租賃
    所有權之人，亦得主張其租賃權繼續存在，具有對抗之效力，即租賃權之物權化
    ，亦即受讓人承繼讓與人與承租人租賃契約之地位，不因所有權之移轉而使原租
    賃契約消滅。本件依據覺書內容所載，被上訴人及訴外人蘇萬裕均提供其所有土
    地北側五米寬之土地供通行之用，且被上訴人甲○○因之而提供其所有而與蘇萬
    裕所有系爭土地相鄰之二六七之一地號土地內之六十坪土地供蘇萬裕使用，另被
    上訴人乙○○則為補償被上訴人甲○○提供六十坪土地與蘇萬裕使用之損失，亦
    提供與被上訴人甲○○相鄰之二六七之二地號內之四十五坪土地與被上訴人甲○
    ○使用等情已如前述，則本件系爭土地之使用，係由被上訴人及訴外人蘇萬裕、
    蘇清雄各自提供其所有土地之一部分，作為共同通行之道路使用，且被上訴人甲
    ○○其所有提供所有與系爭土地相鄰之一部分供蘇萬裕使用，再由被上訴人乙○
    ○提供其所有與被上訴人甲○○土地相鄰之一部分供被上訴人甲○○使用，故被
    上訴人與訴外人蘇萬裕及蘇清雄間合意以提供自己之土地供他人使用，並以使用
    他人所用所提供之土地為對價，茲被上訴人使用系爭土地既係以提供自己之土地
    供蘇萬裕使用為對償，揆諸首揭說明，其性質即係租賃而非無償使用借貸。雖訴
    外人蘇萬裕於其後將系爭土地贈與上訴人，依買賣不破租賃之同一法理，不問受
    讓人即上訴人是否知悉租賃之事實，受讓人即上訴人仍承繼讓與人即訴外人蘇萬
    裕與承租人即被上訴人間之租賃契約之地位，而不因所有權之移轉而使原租賃契
    約消滅，故而被上訴人於原審所舉證人蘇宏文證稱：被告（即上訴人）在八十三
    年間有參加鄉公所之協調會，故上訴人至少在八十三年間已經知悉訂立覺書之事
    等語，證人蘇榮章亦證述：我認為上訴人早就知道訂立覺書之事等語，姑不論上
    訴人是否知悉其前手即贈與人蘇萬裕與被上訴人間訂立覺書之情事，抑或上訴人
    是否於系爭土地以贈與為原因之移轉登記前即已知悉覺書之事，均無礙於被上訴
    人對於上訴人在租賃契約存續中，以覺書對抗上訴人之效力。至於上訴人雖另以
    被上訴人甲○○於八十六年十一月十一日已表示索回其延展供上訴人使用之該部
    分土地，則被上訴人既拒絕對待給付，上訴人終止契約即為有據，契約既經終，
    上訴人自無提供系爭土地供被上訴人使用之義務云云，然此已為被上訴人所否認
    ，而上訴人就被上訴人甲○○於八十六年十一月十一日已表示索回其延展供上訴
    人使用之該部分土地等情，舉證以實其說，是上訴人前揭抗辯，亦屬無據，不足
    採取。
四、又系爭土地經原審於八十七年三月十一日到場勘驗結果，當時系爭土地應供通行
    之道路上有承租人曜伸公司堆置大型鋼圈於其上，此有原審勘驗筆錄一件及照片
    二幀附卷可憑，經本院囑託高雄縣路竹鄉地政事務所依據覺書之約定內容，就系
    爭土地留五米道路以供通行之方式測量結果，上訴人應依附圖所示Ａ部分之土地
    面積三０八平方公尺，此有土地複丈成果圖一紙在卷足參。而系爭土地於原審審
    理中，因上訴人與承租人曜伸公司之租約已屆至，如附圖所示Ａ部分土地上之鋼
    圈已搬移，但在入口處尚有鐵柱及鐵鍊，鐵鍊則垂落於地面之情，此有被上訴人
    提出之照片二幀為證，且為上訴人所自承，堪信為真實，雖被上訴人主張該鐵柱
    及鐵鍊為上訴人所裝設，但為上訴人所否認，並抗辯鐵柱及鐵鍊為承租人曜伸公
    司所裝設，而非上訴人所裝設，惟曜伸公司於租期屆滿後未將鐵柱及鐵鍊拆除等
    情，被上訴人雖無法舉證證明鐵柱及鐵鍊為上訴人所裝設，惟上訴人既與承租人
    曜伸公司間之租賃契約業已屆滿，承租人曜伸公司已返還租賃物之情，為上訴人
    所自認，姑不論附圖所示Ａ部分上之鐵鍊等阻止通行之工作物究為上訴人抑或訴
    外人曜伸公司所裝設，上訴人依據覺書契約所載之約定內容，仍負有在附圖所示
    Ａ部分土地上提供無礙於通行之道路以供被上訴人使用之義務。
五、綜上所述，原審因認被上訴人依據覺書契約之法律關係，訴請上訴人應將系爭土
    地如附圖所示Ａ部分之位置及面積三０八平方公尺留作道路供被上訴人通行，即
    屬有據，應予准許。並以被上訴人陳明願供擔保請准宣告假執行，核無不合，爰
    酌定相當之擔保金額准許之，經核尚無不合，上訴論旨求予廢棄改判，非有理由
    ，應予駁回。
六、本件判決之基礎已臻明確，兩造其餘攻擊防禦方法於判決之結果無影響，毋庸一
    一論，併此明。
七、據上論結，本件上訴為無理由，依民事訴訟法第四百四十九條第一項、第七十八
    條，判決如主文。
中      華      民      國    八十九    年      九      月     十九     日
                                      臺灣高等法院高雄分院民事第一庭
~B1審判長法官  周慶光
~B2法      官  林富村
~B3法      官  吳登輝
右為正本係照原本作成。
不得上訴。
中      華      民      國    八十九    年      九      月     二十     日
~B法院書記官  白  蘭
                                                                      Ｊ


司法院資訊處製作；財團法人民間司法改革基金會備份。
